臺灣高等法院高雄分院民事判決　　　　　　94年度上字第32號
上　訴　人　高新商業銀行
　　　　　　股份有限公司
法定代理人　丙○○
訴訟代理人　陳裕文律師
　　　　　　侯勝昌律師
　　　　　　陳正男律師
被上訴人　　甲○○
　　　　　　乙○
上二人共同
訴訟代理人　歐陽志宏律師
上列當事人間請求塗銷抵押權登記事件，上訴人對於民國93年12
月9 日臺灣高雄地方法院93年度訴字第37號第一審判決提起上訴
，本院於94年3月23日言詞辯論終結，判決如下：
    主  文
原判決廢棄。
被上訴人在第一審之訴駁回。
第一、二審訴訟費用由被上訴人負擔。
      事實及理由
一、本件被上訴人主張：訴外人劉秀英於民國（下同）79年5 月
    間，向上訴人（即前保證責任高雄市第一信用合作社）借款
    新臺幣（下同）647 萬元時，邀被上訴人甲○○為連帶保證
    人，並由被上訴人甲○○提供其所有坐落高雄市○○區○○
    段13小段1531地號土地所有權應有部分3 萬分之348 ，及其
    上建物即建號872 門牌號碼為高雄市○○區○○路77號13樓
    房屋所有權全部，設定最高限額712 萬元之抵押權與上訴人
    作為擔保。另劉秀英於同一時間向上訴人借款700 萬元時，
    邀被上訴乙○為連帶保證人，並由被上訴人乙○提供其所有
    坐落高雄市○○區○○段13小段1531地號土地所有權應有部
    分3 萬分之414 ，及其上建物即建號873 號門牌號碼為高雄
    市○○區○○路77號13樓之1 房屋所有權全部，設定最高限
    額770 萬元之抵押權與上訴人作為擔保。以上二抵押權均於
    79年5 月15日登記完畢（下稱系爭抵押權）。（上開二棟房
    地下稱系爭不動產），嗣劉秀英已將上開二筆借款清償完畢
    ，惟上訴人竟拒絕塗銷系爭抵押權登記。又被上訴人各自購
    買上開房地時，因非上訴人之社員，不能向上訴人借款，乃
    經上訴人同意，以上訴人之社員劉秀英名義向上訴人借款，
    實際借款人為被上訴人，而非訴外人劉秀英，依民法第86條
    之規定，兩造之連帶保證契約無效，應成立借貸契約，系爭
    抵押權所擔保者係被上訴人之債務，而非擔保劉秀英之債務
    ，被上訴人已無積欠上訴人借款，而劉秀英欠上訴人之債務
    非系爭抵押權擔保之範圍，上訴人自應塗銷系爭抵押權登記
    。又上訴人未就本件有關最高限額抵押權所擔保債權範圍之
    「保證」部份，向被上訴人詳為解說，且未以紅色大型粗黑
    字體（或線條）印載，以喚起被上訴人之注意，足以影響交
    易秩序，顯失公平，有違公平交易法第24條之規定，依民法
    第71條之規定，兩造間之連帶保證契約應屬無效。爰依民法
    第767 條中段除去妨害請求權之規定，求為判決：上訴人應
    將系爭抵押權登記塗銷。
二、上訴人則以：訴外人劉秀英於79年5 月間向上訴人借貸之上
    開借款，雖已清償完畢，惟被上訴人各以其所有之上開系爭
    不動產分別設定系爭抵押權予上訴人，以擔保其對訴外人劉
    秀英現在、過去及將來所成立之借款，及其利息、遲延利息
    、違約金、實行抵押權費用、訴訟費用，以及因債務不履行
    而發生之全部損害賠償之清償，並簽訂抵押權設定契約書，
    且經登記在案，而目前訴外人劉秀英對上訴人尚有如附表所
    示之借款本金總計1032萬6500元，及其利息、違約金未清償
    ，故系爭抵押權尚未消滅，被上訴人自不得請求塗銷系爭抵
    押權登記等語，資為抗辯。
三、原審判決被上訴人全部勝訴，上訴人不服提起上訴，求為判
    決(一)原判決廢棄。(二)被上訴人在第一審之訴駁回。被上訴人
    則聲明駁回上訴。
四、兩造就下列事項不爭執，堪予採信：
  (一)訴外人劉秀英於79年5 月間，向上訴人借款647 萬元時，邀
    被上訴人甲○○為連帶保證人，並由被上訴人甲○○提供其
    所有坐落高雄市○○區○○段13小段1531地號土地所有權應
    有部分3 萬分之348 ，及其上建物即建號872 門牌號碼為高
    雄市○○區○○路77號13樓房屋所有權全部，設定最高限額
    712 萬元之抵押權與上訴人作為擔保。另劉秀英於同一時間
    向上訴人借款700 萬元時，邀被上訴乙○為連帶保證人，並
    由被上訴人乙○提供其所有坐落高雄市○○區○○段13小段
    1531地號土地所有權應有部分3 萬分之414 ，及其上建物即
    建號873 號門牌號碼為高雄市○○區○○路77號13樓之1房
    屋所有權全部，設定最高限額770 萬元之抵押權與上訴人作
    為擔保。以上二抵押權均於79年5 月15日登記完畢，抵押權
    擔保之債務人均登記為劉秀英。嗣劉秀英已將上開二筆借款
    清償完畢等情，並有被上訴人提出之授信約定書、保證書、
    抵押權設定契約書、土地及建物登記謄本附卷可稽。
  (二)目前訴外人劉秀英對上訴人尚有如附表所示之借款本金總計
    1032萬6500元，及其利息、違約金未清償等情，並有上訴人
    提出如附表所載之借据、支付命令、確定證明書、債權憑證
    強制執行分配表等附卷為證。
五、兩造爭執者為：目前訴外人劉秀英對上訴人尚欠如附表所示
    之借款，是否為系爭抵押權所擔保之範圍。經查：
  (一)依被上訴人分別與上訴人訂立，並送請登記之系爭抵押權設
    定契約書暨「其他約定事項」，及系爭不動產登記謄本之記
    載，系爭抵押權係擔保訴外人劉秀英對上訴人之債務，該「
    其他約定事項」第一項並明載：「債務人或擔保物提供人所
    提供之本件抵押物其擔保範圍，包括債務人對抵押權人保證
    責任高雄市第一信用合作社現在（包括過去所負迄未清償）
    及將來，所負在債權本金最高限額內所有之借款、票據、連
    帶保證債務、損害賠償及其他一切債務及利息、遲延利息、
    違約金、實行抵押權費用與因債務不履行而發生損害賠償額
    之清償。」等語，足見訴外人劉秀英對上訴人所欠之借款，
    為系爭抵押權所擔保之範圍，而目前訴外人劉秀英對上訴人
    尚欠如附表所示之借款，為被上訴人所不爭，則系爭抵押權
    所擔保之債權並未全部清償，被上訴人自不得請求塗銷系爭
    抵押權登記。被上訴人主張系爭抵押權所擔保者係被上訴人
    之債務，而非擔保劉秀英之債務，被上訴人已無積欠上訴人
    借款，而劉秀英欠上訴人之債務非系爭抵押權擔保之範圍，
    上訴人自應塗銷系爭抵押權登記云云，毫不足採。
  (二)至上開「其他約定事項」第一項記載系爭抵押權尚擔保債務
    人即劉秀英之「其他一切債務」云云，該「其他一切債務」
    之記載雖因欠缺一定之基礎法律關係而無效，惟不影響其他
    有一定之基礎法律關係約定之效力。
  (三)被上訴人提供系爭不動產設定系爭抵押權予上訴人，無論其
    動機、原因為何，既未經登記，均不影響系爭抵押權登記之
    效力，被上訴人主張伊等各自購買上開不動產時，因非上訴
    人之社員，不能向上訴人借款，乃經上訴人同意，以上訴人
    之社員劉秀英名義向上訴人借款，實際借款人為被上訴人，
    而非訴外人劉秀英，依民法第86條之規定，兩造之連帶保證
    契約無效，應成立借貸契約云云，為上訴人所否認，且縱令
    屬實，惟系爭抵押權所擔保之債務人既登記為劉秀英而未變
    更為被上訴人，則仍不影響系爭抵押權係擔保債務人劉秀英
    債務之效力，被上訴人上開主張，亦豪不足採。
  (四)又上訴人與被上訴人所訂之系爭抵押權設定契約書暨「其他
    約定事項」，除「其他一切債務」之記載因欠缺一定之基礎
    法律關係而無效外，其他所約定之擔保事項如借款、票據、
    連帶保證債務、損害賠償等，至為明確，並無影響交易秩序
    ，顯失公平之情事，且系爭抵押權登記係因尚有債務人劉秀
    英之借款未清償，而不能塗銷，與保證無關，被上訴人主張
    上訴人未就本件有關最高限額抵押權所擔保債權範圍之「保
    證」部份，向被上訴人詳為解說，且未以紅色大型粗黑字體
    （或線條）印載，以喚起被上訴人之注意，足以影響交易秩
    序，顯失公平，有違公平交易法第24條之規定，依民法第71
    條之規定，兩造間之連帶保證契約應屬無效云云，毫不足採
    。
六、綜上所述，訴外人劉秀英對上訴人所欠之借款，為系爭抵押
    權所擔保之範圍，而目前訴外人劉秀英對上訴人尚欠如附表
    所示之借款，則系爭抵押權所擔保之債權並未全部清償，被
    上訴人自不得請求塗銷系爭抵押權登記。被上訴人請求塗銷
    系爭抵押權登記，為無理由，原審為上訴人敗訴之判決，自
    有未洽。上訴意旨指摘原判決不當，求予廢棄改判，為有理
    由，自應由本院予以廢棄，改判駁回被上訴人在第一審之訴
    。
據上論結，本件上訴為有理由，依民事訴訟法第450 條、第78
條、第85條第1 項前段，判決如主文。
中　　華　　民　　國　　94　　年　　3 　　月　　31　　日
                            民事第三庭
                                審判長法官  張國彬
                                法      官  鄭月霞
                                法      官  徐文祥
以上正本證明與原本無異。
如對本判決不服，須於判決正本送達後20日內向本院提出上訴狀
，其未表明上訴理由者，應於上訴後20日內向本院提出上訴理由
書（均須按他造當事人之人數附繕本）。上訴時應提出委任律師
或具有律師資格之人之委任狀，並依附註條文規定辦理。
中　　華　　民　　國　　94　　年　　4　　月　  　1　　日
                                    書記官  許信宗
附註：
民事訴訟法第466 條之1 ：對於第二審判決上訴，上訴人應委任
律師為訴訟代理人，但上訴人或其法定代理人具有律師資格者，
不在此限。
上訴人之配偶、三親等內之血親、二親等內之姻親，或上訴人為
法人、中央或地方機關時，其所屬專任人員具有律師資格並經法
院認適當者，亦得為第三審訴訟代理人。第1 項但書及第2 項情
形，應於提起上訴或委任時釋明之
